ACORDAO-COMPLETO-2386415

ACÓRDÃO 6332/2020 ATA 18/2020 - SEGUNDA CÂMARA

VISTOS, relatados e discutidos estes autos que apreciam Recurso de Reconsideração interposto por Carlos Roner Felix Albuquerque contra o Acórdão 3321/2019-TCU-Segunda Câmara, que julgou irregulares as suas contas, apenando-o com a multa prevista no art. 58, inciso I, da Lei 8.443/1992;
ACORDAM os Ministros do Tribunal de Contas da União, reunidos em Sessão da 2ª Câmara, ante as razões expostas pelo Relator, e com fundamento nos arts. 32, inciso I e 33, da Lei 8.443/1992, c/c o artigo 285, caput e § 2º, do Regimento Interno do TCU em:
9.1. não conhecer do Recurso de Reconsideração, por restar intempestivo e não apresentar fatos novos;
9.2. dar ciência desta deliberação ao recorrente.

Recurso de Reconsideração interposto por Carlos Roner Felix Albuquerque contra o Acórdão 3.321/2019-TCU-2ª Câmara, que julgou irregulares as suas contas, apenando-o com a multa prevista no art. 58, inciso I, da Lei 8.443/1992.

Segunda Câmara

Município de Coreaú - CE.

3. Interessados/Responsáveis/Recorrentes:
3.1. Interessado: Ministério do Turismo (vinculador) (05.457.283/0001-19).
3.2. Responsável: Carlos Roner Felix Albuquerque (XXX.137.073-XX).
3.3. Recorrente: Carlos Roner Felix Albuquerque (XXX.137.073-XX).

13.1. Ministros presentes: Ana Arraes (Presidente), Augusto Nardes, Aroldo Cedraz (Relator) e Raimundo Carreiro.
13.2. Ministros-Substitutos presentes: Marcos Bemquerer Costa e André Luís de Carvalho.

AROLDO CEDRAZ

Ministro-Substituto Marcos Bemquerer Costa.

Trata-se de Recurso de Reconsideração interposto por Carlos Roner Felix Albuquerque contra o Acórdão 3321/2019-TCU-Segunda Câmara, que julgou irregulares as suas contas, apenando-o com a multa prevista no art. 58, inciso I, da Lei 8.443/1992.
2.	O recurso foi apresentado à peça 59, no dia 2/8/2019.
3.	Em seu exame sobre a admissibilidade do recurso, a Secretaria de Recursos (Serur) propõe não conhecê-lo, em razão de ser intempestivo e de não apresentar fatos novos. Transcrevo a instrução da Serur, com os ajustes e supressões que entendo pertinentes (peça 60) :
"2.2. Tempestividade
O recurso de reconsideração foi interposto dentro do prazo previsto na Lei Orgânica e no Regimento Interno do TCU?
Inicialmente, é possível afirmar que o recorrente foi devidamente notificado no endereço de seu procurador, conforme contido no instrumento de procuração de peça 16, e de acordo com o disposto no art. 179, II, § 7º do RI/TCU.
Assim, considerando que 'a data de início do prazo é contada a partir do primeiro dia em que houver expediente no Tribunal', nos termos do art. 19, §3º, da Resolução/TCU 170/2004, o termo a quo para análise da tempestividade foi o dia 18/7/2019, concluindo-se, portanto, pela intempestividade deste recurso, pois o termo final para sua interposição foi o dia 1/8/2019.
Ademais, registre-se que o recurso foi assinado eletronicamente.
2.2.1. Em sendo intempestivo, houve superveniência de fatos novos?
Para análise do presente requisito, verifica-se oportuno a realização de breve histórico dos autos.
Trata-se de Tomada de Contas Especial (TCE) instaurada pelo Ministério do Turismo (MTur) em face da impugnação total das despesas realizadas com recursos do Convênio 441/2010, celebrado em 21/5/2010 com o Município de Coreaú/CE, com o objetivo de implementar o projeto intitulado 'Festjovem - Festival da Juventude do Munícipio de Coreau/CE', com realização prevista para a mesma data, de acordo com o plano de trabalho aprovado. Para consecução do ajuste, coube à União o repasse de R$ 115.000,00, e à municipalidade, o valor de R$ 4.800,00, à título de contrapartida.
Em essência, restou configurada nos autos a contratação direta da empresa Maria de Nazaré Alves Araújo-ME, mediante inexigibilidade de licitação irregularmente fundamentada no art. 25, inciso III, da Lei 8.666/1993, sem que a contratada fosse empresária exclusiva dos artistas que se apresentaram no evento, conforme apontado no voto condutor do acórdão condenatório (peça 53, itens 4 e 29) .
Diante disso, os autos foram apreciados por meio do Acórdão 3321/2019-TCU-Segunda Câmara (peça 52) , que julgou irregulares as contas do responsável e lhe aplicou a multa de R$ 5.000,00, capitulada no art. 58, inciso I, da Lei 8.443/1992.
Devidamente notificado, o recorrente interpõe a presente peça recursal intempestiva.
Preliminarmente, faz-se mister ressaltar que o artigo 32, parágrafo único, da Lei 8.443/1992, estatui que 'não se conhecerá de recurso interposto fora do prazo, salvo em razão de superveniência de fatos novos, na forma do Regimento Interno'.
Regulamentando esse dispositivo, o artigo 285, § 2º, do RI/TCU dispõe que 'Não se conhecerá de recurso de reconsideração quando intempestivo, salvo em razão de superveniência de fatos novos e dentro do período de cento e oitenta dias contado do término do prazo indicado no caput, caso em que não terá efeito suspensivo'. 
Para que o presente recurso possa ser conhecido, uma vez interposto dentro do período de cento e oitenta dias, torna-se necessária a superveniência de fatos novos.
Na peça ora em exame (peça 59) , o recorrente argumenta, em síntese, que:
a)	é excessiva a penalidade para alguém que agiu de boa-fé. Na Lei 8.666/93, não há menção sobre contrato de exclusividade entre o artista e o empresário (p. 4-5) ;
b)	outros julgados dessa Corte atestam casos semelhantes com regularidade com ressalva (p. 5-11) ;
c)	o julgamento ultrapassa os limites da razoabilidade, vez que houve apenas erro formal. Não houve dano ao erário e o nexo de causalidade foi comprovado (p. 11-13) .
Por fim, requer o efeito suspensivo ao recurso, bem como a reforma do acórdão combatido. Destaca-se que os argumentos apresentados estão desacompanhados de qualquer documento.
Isto posto, observa-se que o recorrente busca afastar a sua responsabilidade por meio de argumentos e teses jurídicas que, ainda que inéditos, não são considerados fatos novos por este Tribunal, conforme consolidada jurisprudência desta Corte (Acórdão 923/2010-TCU-Plenário, Acórdãos 1.760/2017 e 323/2010, ambos da 1ª Câmara, e Acórdãos 2.860/2018, 12.751/2016 e 3.293/2016, todos da 2ª Câmara) .
Com efeito, novas linhas argumentativas representariam elementos ordinários que somente justificariam o seu exame na hipótese de interposição tempestiva do recurso. Entendimento diverso estenderia para cento e oitenta dias, em todos os casos, o prazo para interposição dos recursos de reconsideração e pedido de reexame, tornando letra morta o disposto no artigo 33 da Lei 8.443/1992, que estabelece período de quinze dias para apresentação destes apelos.
A tentativa de se provocar a pura e simples rediscussão de deliberações do TCU com base em discordância com as conclusões deste Tribunal não se constitui em fato ensejador do conhecimento do recurso fora do prazo legal.
Por todo o exposto, não há que se falar na existência de fatos novos no presente expediente recursal, motivo pelo qual a impugnação não merece ser conhecida, nos termos do artigo 32, parágrafo único, da Lei 8.443/1992.
[...]
3. Conclusão da Instrução Preliminar 
Em virtude do exposto, propõe-se:
3.1 não conhecer do recurso de reconsideração interposto por Carlos Roner Felix Albuquerque, por restar intempestivo e não apresentar fatos novos, nos termos do artigo 33 da Lei 8.443/92, c/c o artigo 285, caput e §2º, do RI/TCU;
3.2 encaminhar os autos para o Ministério Público junto ao TCU (MP/TCU) e, posteriormente, ao gabinete do relator competente para apreciação do recurso;
3.3 à unidade técnica de origem, dar ciência ao recorrente e aos órgãos/entidades interessados do teor da decisão que vier a ser adotada, encaminhando-lhes cópia."
4.	Anuíram ao encaminhamento proposto tanto o corpo dirigente da Serur (peça 62) como o Ministério Público junto ao TCU (peça 64) .
5.                    Novo pedido de retirada de pauta foi apresentado pelo Sr. Ricardo Gomes de Souza Pitombeira, que representa Carlos Roner Felix Albuquerque (peça 86) , após a inclusão do processo na pauta da sessão de 2ª Câmara do dia 9/6/2020. Em respaldo a esse pedido, o requerente informa que seus exames laboratoriais ainda apontam resultado positivo para COVID-19.
É o Relatório.

8.1. Antônio Braga Neto (17713/OAB-CE) e outros, representando Carlos Roner Felix Albuquerque.

Procurador Rodrigo Medeiros de Lima.

TOMADA DE CONTAS ESPECIAL. RECURSO DE RECONSIDERAÇÃO. INTEMPESTIVIDADE. AUSÊNCIA DE FATOS NOVOS. NÃO CONHECIMENTO. CIÊNCIA.

TOMADA DE CONTAS ESPECIAL (TCE)

Secretaria de Recursos (Serur); Secretaria de Controle Externo de Tomada de Contas Especial (SecexTCE).

Trata-se de Recurso de Reconsideração interposto por Carlos Roner Felix Albuquerque contra o Acórdão 3321/2019-TCU-Segunda Câmara, que julgou irregulares as suas contas, apenando-o com a multa prevista no art. 58, inciso I, da Lei 8.443/1992.
2.	A Secretaria de Recursos (Serur) , acompanhada pelo Ministério Público junto ao TCU (MPTCU) , propõe o não conhecimento do apelo recursal, em razão da intempestividade e da ausência de fatos novos.
3.	Conforme consta no Relatório precedente, o recurso foi apresentado em 2/8/2019, tendo ultrapassado o prazo regimental (1/8/2019) , sendo, portanto, intempestivo.
4.	Dessa forma, a Serur passou ao exame da possibilidade de conhecimento do recurso, com fundamento no artigo 285, § 2º, do RI/TCU, o qual dispõe que "Não se conhecerá de recurso de reconsideração quando intempestivo, salvo em razão de superveniência de fatos novos e dentro do período de cento e oitenta dias contado do término do prazo indicado no caput, caso em que não terá efeito suspensivo."
5.	No expediente recursal (peça 59) , o recorrente argumenta, em síntese, que:
a)	é excessiva a penalidade para alguém que agiu de boa-fé. Na Lei 8.666/93, não há menção sobre contrato de exclusividade entre o artista e o empresário (p. 4-5) ;
b)	outros julgados dessa Corte atestam casos semelhantes com regularidade com ressalva (p. 5-11) ;
c)	o julgamento ultrapassa os limites da razoabilidade, vez que houve apenas erro formal; não houve dano ao erário e o nexo de causalidade foi comprovado (p. 11-13) .
6.	Como bem pontuou a Secretaria de Recursos, observo que o recorrente busca afastar a sua responsabilidade por meio de argumentos e teses jurídicas que, embora inéditos, não são considerados fatos novos por este Tribunal, conforme consolidada jurisprudência desta Corte (Acórdãos 2308/2019 e 923/2010, ambos do Plenário, Acórdãos 1.760/2017 e 323/2010, ambos da 1ª Câmara, e Acórdãos 2.860/2018, 12.751/2016 e 3.293/2016, todos da 2ª Câmara) .
7.	Com efeito, novas linhas argumentativas representariam elementos ordinários que somente justificariam o seu exame na hipótese de interposição tempestiva do recurso. Entendimento diverso estenderia para cento e oitenta dias, em todos os casos, o prazo para interposição dos recursos de reconsideração e pedido de reexame, tornando letra morta o disposto no artigo 33 da Lei 8.443/1992, que estabelece período de quinze dias para apresentação destes apelos.
8.	A tentativa de se provocar a pura e simples rediscussão de deliberações do TCU com base em discordância com as conclusões deste Tribunal não se constitui em fato ensejador do conhecimento do recurso fora do prazo legal.
9.	Assim, não há que se falar na existência de fatos novos no presente expediente recursal, motivo pelo qual a impugnação não merece ser conhecida, nos termos do artigo 32, parágrafo único, da Lei 8.443/1992.
10.	Quanto ao novo pedido apresentado por um dos advogados do recorrente objetivando a exclusão deste processo da pauta da presente sessão de 2ª Câmara, esclareço que deixei de acolher o pleito tendo em vista a existência de outro causídico constituído nos autos, o qual pode perfeitamente atuar em substituição àquele cujos exames laboratoriais ainda apontam resultado positivo para COVID-19.
11.	Além disso, cabe informar que pedidos semelhantes já haviam sido formulados e acolhidos tanto neste processo quanto no TC Processo 013.756/2016-8, sendo que o primeiro desses pleitos foi feito em 11/5/2020 (peça 80) , oportunidade em que foi juntada a primeira cópia de resultado positivo para a referida doença, datado de 19/3/2020 (peça 71) .
12.	Nessas circunstâncias, entendo que o Sr. Carlos Roner Felix Albuquerque e seu outro representante legal já dispuseram de tempo suficiente para se reorganizarem com vistas à adequada defesa neste processo de TCE, assim como naquele TC Processo 013.756/2016-8.
Ante o exposto, em linha com as uníssonas manifestações da Serur e do MPTCU, VOTO para que seja adotada a deliberação que ora submeto a este Colegiado.
TCU, Sala das Sessões Ministro Luciano Brandão Alves de Souza, em tagDataSessao.
AROLDO CEDRAZ 
Relator